【裁判字號】    95,上重更(一),62
【裁判日期】    951214
【裁判案由】    殺人等
【裁判全文】
臺灣高等法院臺中分院刑事判決    95年度上重更(一)字第62號
上  訴  人  臺灣彰化地方法院檢察署檢察官
上  訴  人
即  被  告  甲○○
                      弄34號(
選任辯護人  袁烈輝律師
上列上訴人等因被告殺人等案件，不服臺灣彰化地方法院95年度
重訴字第3號，中華民國95年5月12日第一審判決（起訴案號：臺
灣彰化地方法院檢察署94年度偵字第9827號），提起上訴，判決
後經最高法院發回，本院更審判決如下：
    主  文
原判決撤銷。
甲○○殺人，處無期徒刑，褫奪公權終身。
    事  實
一、甲○○（綽號「阿輝」）與吳文龍原係結識多年之好友，民
    國（下同）94年10月間，吳文龍介紹甲○○修繕吳文龍友人
    劉智達之房屋，約有新臺幣（下同）10萬元之修繕費用迄未
    受償，致甲○○向建材行賒欠之材料費約3萬元亦未能償還
    ，甲○○屢向吳文龍抱怨，吳文龍卻不加理會，要甲○○自
    行處理，引起甲○○之不滿。94年11月24日10時33分及10
    時57分左右，甲○○先後以其所使用之0000000000號行動電
    話撥打被害人吳文龍所使用之0000000000號行動電話，吳文
    龍接完電話後隨即駕駛其所有AN-1803號自用小客車前往臺
    中縣烏日鄉○○村○○路便行巷126弄34號甲○○之住處，2
    人就劉智達所欠修繕費及甲○○賒欠之建材費如何解決加以
    討論協商，惟均無結果，並因之發生爭吵，當時甲○○之妻
    楊來好在家，身體不適，甲○○為免驚擾其妻，乃於同日下
    午2時許，與吳文龍一同離開該住處，並進入停放在該住處
    房屋前路邊、甲○○之妻楊來好所有之車牌號碼QM-3070 號
    自用小客車內繼續商談，吳文龍坐在車內右前座，甲○○坐
    在後座，商談中因吳文龍仍執意要求甲○○應自行返還其建
    材行欠款，致談判破裂，甲○○因之情緒激動，甚為氣憤，
    竟萌生殺人犯意，拿起平日即置於後車箱（後座椅背已拆，
    與後車箱相通）內、供其工作所用之一端綁有鐵勾1支、長
    度約30或40台尺之布繩1條，以該布繩從後方往前套住吳文
    龍之頸部，並將雙腳踩在吳文龍所坐之椅背上猛然施力將繩
    子往後拉，勒住吳文龍頸部不放，長達數分鐘，致吳文龍頸
    部受力壓迫，當場窒息而死，甲○○見吳文龍嘴巴滲出血水
    後始放手。甲○○為掩飾殺人之事實，又基於遺棄屍體之犯
    意，先於同日下午約3時許，駕駛前開自用小客車，載運吳
    文龍屍體，前往彰化縣花壇鄉○○村○○路260巷之產業道
    路旁，利用前揭布繩將吳文龍屍體拖至垃圾堆中棄置，並就
    地拾起石綿瓦片覆蓋在吳文龍屍體上，以免被人發現；隨之
    前往臺中縣烏日鄉成功嶺營區第九公墓涼亭附近之臺灣電力
    股份有限公司成功西支22電線桿旁，將吳文龍隨身證件及其
    作案用之布繩一起燒燬，僅餘該布繩所綁之鐵勾1支未遭焚
    燬，另將吳文龍所有之SAMSUNG廠牌銀色、門號為0000000000
    號行動電話1支丟棄在附近樹林內。嗣於94年12月4日下午3
    時30分許，路人林秀眉在上開產業道路旁發現吳文龍屍體，
    旋報警處理，而於94年12月8日下午4時30分許，在雲林縣西
    螺鎮振興里振興156號旁，經警循線拘提甲○○到案而查獲
    上情，並起獲吳文龍所有上開銀色行動電話1支，及查扣甲
    ○○所有上開鐵勾1支、布繩灰燼乙袋。
二、案經彰化縣警察局彰化分局報請臺灣彰化地方法院檢察署檢
    察官偵查起訴。
    理  由
一、按被告以外之人於審判外之陳述，雖不符刑事訴訟法第159
    條之1至第159條之4之規定，然經當事人於審判程序同意作
    為證據，法院審酌該言詞陳述作成時之情況，認為適當者，
    亦得為證據；當事人、代理人或辯護人於法院調查證據時，
    知有刑事訴訟法第159條第1項不得為證據之情形，而未於言
    詞辯論終結前聲明異議者，視為有前項之同意，刑事訴訟法
    第159條之5定有明文。查證人劉智達、林秀眉於警詢時所為
    之陳述，固均為審判外之陳述而屬傳聞證據，惟被告就前開
    審判外之陳述，於原審及本院審理中均不爭執其證據能力，
    亦未曾於言詞辯論終結前聲明異議，本院審酌上開陳述作成
    時之情況，並無違法取證之瑕疵，認以之作為證據為適當，
    揆諸上開規定，證人劉智達、林秀眉於警詢時之陳述，均有
    證據能力，合先敘明。
二、上開事實，迭據被告甲○○於警詢、偵查、原審準備程序及
    本院審理時坦承不諱。經查被告之自白有下列補強證據可資
    佐證：
  (一)被害人吳文龍係因頸部受外力，窒息死亡之事實，有臺灣彰
    化地方法院檢察署檢察官相驗屍體證明書、法醫驗斷書、法
    醫鑑定結果報告書、中山醫學大學附設醫院病理科解剖鑑定
    報告書各1份在卷可稽。又依上開中山醫學大學附設醫院病
    理科解剖鑑定報告載明：(1)死者下顎牙齒齒頸部呈紅色明顯
    ，係窒息表徵之一，心臟病變猝死，無此特異性。(2)死者頭
    頸部變黑較明顯，窒息易產生此種變化，心臟病變猝死，無
    此特異性。(3)死者屍體腐敗以頭頸部最明顯，頸部腐敗嚴重
    ，似傷害造成（受傷之組織易腐敗），心臟病變猝死，無此
    特異性。(4)死者頭頸部蛆蟲長度最長（蛆長8節，長約1公分
    【相驗時所見】），心臟病變猝死，屬自然死亡，並不會有
    局部腐敗較嚴重等情形。(4)死者頸部氣管腐敗及未見舌骨暨
    甲狀軟骨（受傷易腐敗脫離），心臟病變猝死，若無骨折造
    成分離等情事，舌骨及甲狀軟骨會存留在頸部等情，已排除
    被害人因心臟病發之死亡因素，足見被害人之死亡結果與遭
    被告以上開布繩勒住頸部之行為間，具有相當因果關係。
  (二)被告確實於94年11月24日10時33分16秒及同日10時57分49秒
    ，以其所使用之0000000000號行動電話撥打被害人吳文龍所
    使用之0000000000號行動電話，被害人吳文龍當日接完電話
    後隨即駕駛其所有AN-1803號自用小客車前往被告位於臺中
    縣烏日鄉○○村○○路便行巷126弄34號住處，迄當日下午2
    時許，劉智達電話聯絡被害人吳文龍，被害人吳文龍表示與
    被告「講事情，快好了」，惟於當日下午4時許，吳文龍卻
    告失聯，吳文龍所有AN-1803號自小客車則停放在被告上開
    住處外道路旁，被告亦已失聯等情，有0000000000、
    0000000000號行動電話通聯紀錄、車籍資料（見警詢卷宗第
    61、62頁、偵查卷宗第65頁、第73至99頁）在卷可稽，亦據
    證人劉智達於警詢及原審審理中陳述明確（見警詢卷宗第23
    、24頁及原審卷宗第74頁之95年4月19日審判筆錄），又被
    害人吳文龍之屍體於94年12 月4日下午3時30分許，為林秀
    眉在彰化縣花壇鄉○○村○○路260巷之產業道路旁發現一
    節，亦據證人林秀眉於警詢中證述甚明（見警詢卷宗第15、
    18頁）。
  (三)按頸部為人體脆弱部位，任何外力加以勒住，均足以使人呼
    吸困難，倘以具韌性不易斷裂之布繩緊勒長達數分鐘，自會
    使人窒息而導致死亡，故以具韌性不易斷裂之布繩緊勒人體
    頸部要害，足以奪人生命，此為一般常識，被告行為時已年
    滿47歲，為智識成熟之男子，對此自知之甚明，其明知此節
    ，猶以具韌性不易斷裂之布繩緊勒吳文龍頸部長達數分鐘，
    並將雙腳踩在吳文龍所坐之椅背上猛然施力將繩子往後拉，
    造成吳文龍頸部受外力而窒息死亡，直至吳文龍嘴巴滲出血
    水後始放手，足見被告用力甚猛，殺意甚堅，下手當時確實
    具有殺人故意。
  (四)至被告於原審審理中曾辯稱被害人吳文龍提供毒品海洛因給
    伊施用而欠吳文龍5萬元，當天係吳文龍逼討該5萬元之海洛
    因款項，威脅伊要還清，否則3至15天內要讓伊死，伊才下
    手勒死吳文龍云云，惟查被告所稱吳文龍交付毒品給伊吸用
    一節，除被告之陳述外，與被告及吳文龍均熟識之證人劉智
    達、賴信忠於原審均證述僅知道被告有施用毒品之事，並不
    知吳文龍有否提供毒品予被告吸用（見原審95年4月19日審
    判筆錄），被告此部分陳述，難信為真，附此敘明。
  (五)此外復有彰化縣警察局彰化分局被告住處查證照片12張（見
    偵查卷宗第100至105頁）、彰化縣警察局現場勘查報告1份
    、棄屍現場查證照片14張（見警詢卷宗第33至37頁）在卷可
    稽，復有扣案之鐵勾1支、繩索灰燼1袋、被害人吳文龍
    0000000000號銀色行動電話照片1張可資佐證。綜上所述，
    足信被告之自白與事實相符，本件事證明確，被告犯行堪予
    認定。
三、按被告行為後，刑法及刑法施行法業於94年2月2日總統以華
    總一義字第0940一義字第09400014901號令修正公布，並於
    95年7月1日施行（下稱新刑法，修正前刑法下稱舊刑法），
    參酌最高法院95年5月23日刑事庭第8次會議決議，新刑法第
    2條第1項之規定，係規範行為後法律變更所生新舊法律比較
    適用之準據法，於新刑法施行後，應適用新刑法第2條第1項
    之規定，為「從舊從輕」之比較。另於比較時應就罪刑有關
    之共犯、未遂犯、想像競合犯、牽連犯、連續犯、結合犯，
    以及累犯加重、自首減輕暨其他法定加減原因（如身分加減
    ）與加減比例等一切情形，本於統一性及整體性原則，綜其
    全部罪刑之結果而為比較。查此次刑法第55條牽連犯之規定
    已經修正刪除，則被告之犯行，因行為後新法業已刪除牽連
    犯之規定，此刪除雖非犯罪構成要件之變更，但顯已影響行
    為人刑罰之法律效果，自屬法律有變更，依新法第2條第1項
    規定，比較新、舊法結果，仍應適用較有利於被告之行為時
    法律即舊法。又按殺人後之損壞屍體，倘係出於湮滅犯罪證
    據之意，應屬殺人罪之結果，應依牽連犯之規定，從一重處
    斷（最高法院92年度台上字第4282號判決意旨參照）。核被
    告所為，係犯刑法第271條第1項之普通殺人罪、第247 條第
    1項之遺棄屍體罪。被告所為上開殺人、遺棄屍體2 罪間，
    有原因、結果之牽連關係，應從一較重之殺人罪處斷。
四、原審對被告論罪科刑，固非無見，惟查原審判決援引證人
    劉智達、林秀眉於警詢時之供述證據（見原審判決第3頁）
    ，資為認定被告有本件原判決事實欄所記載犯罪事實之基礎
    ，雖非無所本，惟依92年2月6日經總統公布修正，同年9月1
    日施行之刑事訴訟法第159條第1項規定，該供述證據係審判
    外之陳述，原審就上開證人於審判外之陳述，如何認為有證
    據能力均未說明，於法未合；扣案之鐵勾1支，雖係被告
    所有之物，該鐵勾1支固係綁在被告作案用之布繩上，惟被
    告係以布繩勒死被害人，該鐵勾並未打到被害人，亦未以之
    為兇器，因被告事後將該布繩燒燬，故留下鐵勾1支，業據
    被告於本院審理中供明在卷，足認該鐵勾與布繩可以解離分
    開，並非布繩之一部分，且非被告犯罪所用之物，應毋庸宣
    告沒收，原審判決卻諭知沒收，亦有未洽。被告上訴意旨認
    原審量刑過重，檢察官上訴意旨認原審量刑過輕，雖均無理
    由，惟原判決既有可議，即應予撤銷改判，爰審酌被告之素
    行，犯罪之動機、目的、被告僅為債務糾葛，竟萌殺意，且
    下手甚猛，犯罪手段兇殘，致被害人死於非命，被告之行為
    嚴重破壞社會安全秩序及被害人家屬喪親不可回復之損害，
    惟被告犯罪後能坦承殺人犯行，面對追訴及審判之態度良好
    ，有悔悟之心等一切情狀，量處如主文所示之刑，並依刑法
    第37條第1項規定宣告褫奪公權終身。至扣案之鐵勾1支，雖
    係被告所有之物，惟並非被告犯罪所用之物，已見前述，爰
    不予宣告沒收；另布繩1條已為被告燒燬而成灰燼，有該布
    繩灰燼1袋可稽，業已滅失，亦毋庸宣告沒收，附此敘明。
據上論斷，應依刑事訴訟法第369條第1項前段、第364條、第299
條第1項前段，刑法第2條第1項前段、第271條第1項、第247條第
1項、第37條第1項、修正前刑法第55條，判決如主文。
本案經檢察官乙○○到庭執行職務。
中    華    民    國    95    年    12    月    14    日
               刑事第七庭  審判長法  官  林  榮  龍
                                 法  官  黃  日  隆
                                 法  官  鄭  永  玉
上列正本證明與原本無異。
如不服本判決應於收受送達後十日內向本院提出上訴書狀，其未
敘述上訴之理由者並得於提起上訴後十日內向本院補提理由書（
均須按他造當事人之人數附繕本）。
                                 書記官    瑞  芳
中    華    民    國    95    年    12    月    22    日
                                                      Ｆ


司法院資訊處製作；財團法人民間司法改革基金會備份。
